臺灣高等法院民事判決
108年度重上字第217號
上  訴  人  賴博文  

訴訟代理人  陳世英律師
上  訴  人  賴建宏  

訴訟代理人  謝天仁律師
被 上 訴人  賴建勳  
            賴瀅如  
共      同
訴訟代理人  連復淇律師
複 代 理人  黃育玫律師

上列當事人間分割共有物等事件，上訴人對於中華民國107年12
月7日臺灣臺北地方法院106年度重訴字第534號第一審判決提起
上訴，本院於109年4月15日言詞辯論終結，判決如下：
    主      文
原判決關於命己○○、丙○○分別移轉登記如附表編號一、二所示不
動產應有部分，及命己○○、丙○○負擔訴訟費用之裁判均廢棄。
上開廢棄部分，被上訴人在第一審之訴駁回。
第一審關於命己○○、丙○○負擔訴訟費用部分、第二審訴訟費用，
均由被上訴人連帶負擔。
    事實及理由
一、本件被上訴人於原審以上訴人己○○（下以姓名稱之）名下如
    附表編號1所示坐落臺北市○○區○○段○○段000○000○000地號土
    地（權利範圍：全部）及其上237建號建物（建物門牌：臺
    北市○○區○○路000號建物，權利範圍：全部）（下合稱系爭
    衡陽路房地），暨上訴人丙○○（下以姓名稱之）名下如附表
    編號2所示坐落臺北市○○區○○段○○段00○00地號土地（權利範
    圍：全部）及其上34建號建物（建物門牌：臺北市○○區○○○
    路0段000號，權利範圍：全部）（下合稱系爭中山北路房地
    ），為訴外人賴星樑、賴進三及己○○（下稱賴星樑三兄弟）
    共有，僅分別借名登記於己○○、丙○○名下。賴星樑、賴進三
    業已死亡，丙○○、被上訴人為賴星樑之繼承人，辛○○、乙○○
    、戊○○、甲○○（下稱辛○○等四人）為賴進三之繼承人，上開
    借名登記物返還請求權為丙○○、被上訴人、己○○、辛○○等四
    人共有為由，請求判命：㈠兩造共有對於己○○、丙○○名下系
    爭衡陽路、中山北路房地之借名登記物返還請求權按原判決
    附件「分割方法」欄所示予以分割。㈡己○○、丙○○應分別將
    系爭衡陽路、中山北路房地所有權按原判決附表二所示應有
    部分比例移轉登記予原判決附表二所示共有人，㈢系爭衡陽
    路、中山北路房地應予變賣分割，所得價金由兩造按原判決
    附表二所示應有部分比例分配。經原審以賴星樑三兄弟係就
    自己之應有部分分別與己○○、丙○○就系爭衡陽路、中山北路
    房地成立借名登記關係，其契約關係各自獨立，並無共有之
    債權或分割該共有債權可言為由，判命己○○、丙○○應分別將
    系爭衡陽路、中山北路房地權利範圍3分之1移轉登記予被上
    訴人、丙○○公同共有，而駁回被上訴人其餘之訴。是被上訴
    人關於系爭借名登記物返還請求權及系爭衡陽路、中山北路
    房地應予裁判分割之請求，業經原審判決駁回，被上訴人既
    未就此聲明不服，辛○○等四人無從因己○○、丙○○就其敗訴部
    分（即應分別將系爭衡陽路、中山北路房地權利範圍3分之1
    移轉登記予被上訴人、丙○○公同共有）提起上訴而視同上訴
    ，合先敘明。
二、被上訴人主張：系爭衡陽路、中山北路房地為賴星樑三兄弟
    共有，應有部分各3 分之1 ，賴星樑於民國41年、43年間將
    其就系爭衡陽路房地應有部分借名登記於己○○名下，另於57
    年間將其就系爭中山北路房地應有部分借名登記於丙○○名下
    ，此借名登記關係，經賴星樑三兄弟於81年11月11日共同簽
    訂合約書（下稱系爭合約書），賴星樑於89年7月4日書立公
    產遺囑，丙○○於89年9月12日書立同意書（下稱系爭同意書
    ）予以承認。茲賴星樑已於90年7月24日死亡，被上訴人、
    丙○○為賴星樑之繼承人，被上訴人並業以起訴狀繕本之送達
    終止與己○○、丙○○間之借名登記關係。爰依系爭合約書約定
    、借名登記物返還請求權，及類推適用民法第541條第2項規
    定，請求己○○、丙○○分別將系爭衡陽路、中山北路房地所有
    權應有部分各3分之1移轉登記予被上訴人、丙○○公同共有等
    語。（原審為己○○、丙○○敗訴之判決，其等聲明不服，提起
    上訴。至被上訴人請求超逾上開部分，未據其聲明不服，該
    部分非本院審理範圍）。並於本院聲明：上訴駁回。
三、己○○則以：原審認定賴星樑三兄弟係就其應有部分3分之1分
    別與己○○、丙○○成立借名登記關係，與被上訴人於原審之主
    張不同，原審有認作事實之違背法令情事。而被上訴人於本
    院108年7月17日準備程序已敘明不主張上開事實，係主張賴
    星樑三兄弟與己○○、丙○○間僅有一借名登記關係，本院應僅
    得於此事實範圍內審究被上訴人之主張有無理由。系爭衡陽
    路房地並非賴星樑三兄弟共同置產所取得，係父親賴森林出
    資為己○○購置，其所有權為己○○所有，非由父執輩代為成立
    借名登記關係。至被上訴人所提之系爭合約書，其第2頁至
    第5頁與第1頁並非同一份文件，賴星樑之遺囑則僅為個人意
    見，且其內容不實，己○○已否認其形式上之真正，證人黃月
    娥、朱俊偉、許金成於他案所為證言均為傳聞，均無從證明
    系爭衡陽路房地為賴星樑三兄弟共有，而僅借名登記於己○○
    名下。縱認賴星樑、賴進三與己○○間就系爭衡陽路房地有借
    名登記關係存在，然賴進三、賴星樑已於84年8月14日、90
    年7月24日死亡，借名登記關係應於其二人死亡時即消滅，
    被上訴人遲至105年12月19日始提起本件訴訟，其借名登記
    物返還請求權已罹於15年時效期間而消滅，己○○自得拒絕給
    付等語，資為抗辯。並於本院聲明：㈠原判決不利於己○○部
    分廢棄。㈡上開廢棄部分，被上訴人在第一審之訴駁回。
　　丙○○則以：系爭中山北路房地於57年間即以贈與為原因登記
    為丙○○所有，被上訴人以81年、89年間簽立之系爭合約書、
    同意書作為57年間借名登記關係存在之證明，顯然不合邏輯
    ，該等文書無從證明系爭中山北路房地為賴星樑三兄弟共有
    ，而僅借名登記於丙○○名下之事實。丙○○係於90年間經黃月
    娥告知並交付系爭中山北路房地所有權狀，始知悉賴森林贈
    與之事，自該時起，丙○○即自行保管所有權狀，並自行出租
    迄今，倘系爭中山北路房地為賴星樑三兄弟共有而為公產，
    黃月娥應無交付所有權狀之可能，被上訴人主張賴星樑三兄
    弟就系爭中山北路房地與丙○○成立借名登記關係，並無可採
    。又系爭合約書並非借名登記契約，其第2條亦僅為出名人
    死亡時所衍生之遺產稅、費用應由借名登記物處分所得清償
    之約定，與借名人死亡無關，更未約定借名登記契約於借名
    人死亡後仍繼續存在，與民法第550條但書規定不符，且丙○
    ○並未簽立系爭合約書，該合約書不得拘束丙○○，是被上訴
    人以系爭合約書第2條約定符合民法第550條但書規定為由，
    主張借名登記關係不因賴進三、賴星樑死亡而消滅，應屬無
    據，其借名登記物返還請求權已罹於15年時效期間而消滅，
    丙○○自得拒絕給付等語，資為抗辯。並於本院聲明：㈠原判
    決不利於丙○○部分廢棄。㈡上開廢棄部分，被上訴人在第一
    審之訴駁回。
四、兩造不爭執事項：　　
  ㈠賴星樑、賴進三、己○○為兄弟關係，於81年11月11日共同簽
    訂系爭合約書，其上記載：「立合約書人賴星樑、賴進三、
    己○○，茲因共同置產各持有三分之一產權，特訂立本合約書
    ，共同遵守履行」「共有財產中，以合約人個人名義或以合
    約人家屬名義登記所有權，但均屬於合約人所共有。將來不
    論以何種方式處理或登記所有權人發生任何事故衍生繼承問
    題，其繼承人對該項財產，扣除應納各項稅捐及應付之正常
    費用外，其所得餘額，逕仍歸合約人所共有，并照持分分配
    之」［原法院105年度北司調字第1700號卷（下稱調解卷）第
    11頁］。
  ㈡賴星樑於89年7月4日書立遺囑，其上記載：「以上之債券、
    股票（股份）、土地及房屋，如己○○取得以其名義登記之債
    券、股票（股份）、土地與房屋，則以賴星樑或丙○○名義登
    記之債券、股票（股份）、土地與房屋歸賴星樑家屬所有」
    等語（調解卷第16-20頁）。
  ㈢丙○○於89年9月12日書立同意書，其上記載：「茲瞭解本人（
    即丙○○）名下房屋門牌台北市○○○路○段○○○號及其下土地台
    北市○○區○○段○○段○○地號（一公畝七十一平方公尺）與玖伍
    地號（一公畝三十六平方尺）全部(如附件）原屬賴星樑兄
    弟所共有」等語（原審卷一第232 頁）。
　㈣賴星樑於90年7 月24日死亡，其繼承人為丙○○、被上訴人及
    訴外人郭文杏，其等就賴星樑之遺產尚未辦理分割，郭文杏
    於105 年2 月25日死亡，其遺產由被上訴人共同繼承（原審
    卷一第45頁、第47-51頁）。
　㈤系爭衡陽路房地現登記為己○○所有，系爭中山北路房地現登
    記為丙○○所有（原審卷一第55-61頁）。
五、被上訴人主張系爭衡陽路、中山北路房地為賴星樑三兄弟共
    有，應有部分各3分之1，僅借名登記在己○○、丙○○名下
　　，被上訴人、丙○○為賴星樑之繼承人，並業以起訴狀繕本之
    送達終止借名登記關係，自得依系爭合約書約定、借名登記
    物返還請求權，及類推適用民法第541條第2項規定，請求己
    ○○、丙○○分別將系爭衡陽路、中山北路房地所有權應有部分
    各3分之1移轉登記予被上訴人、丙○○公同共有，為己○○、丙
    ○○所否認，並以前詞置辯，經查：
　㈠本院得否審究被上訴人於本院所主張賴星樑三兄弟係各就其
    系爭衡陽路、中山北路房地應有部分3分之1分別與己○○、丙
    ○○成立借名登記關係之事實？
　　按不變更訴訟標的，而補充或更正事實上或法律上之陳述者
    ，非為訴之變更或追加，民事訴訟法第256 條定有明文。本
    件被上訴人於原審及本院108年7月17日準備程序期日之前固
    均主張賴星樑三兄弟係就系爭衡陽路、中山北路房地分別與
    己○○、丙○○成立一借名登記關係，該借名登記終止權、借名
    登記物返還請求權具不可分性，屬準分別共有債之關係
　　，並敘明不主張賴星樑三兄弟係各就其系爭衡陽路、中山北
    路房地應有部分3分之1分別與己○○、丙○○成立借名登記關係
    等語（原審卷三第36頁，本院卷第196頁）。惟被上訴人於
    本院108年8月28日準備程序期日已陳稱有關賴星樑三兄弟係
    各就其系爭衡陽路、中山北路房地應有部分3分之1分別與己
    ○○、丙○○成立借名登記關係之事實，列為其備位主張等語（
    本院卷第204頁），嗣於本院109年4月15日言詞辯論期日並
    表示賴星樑三兄弟各就其系爭衡陽路、中山北路房地應有部
    分3分之1分別與己○○、丙○○成立借名登記關係，不再主張借
    名登記關係之債權為不可分等情（本院卷第443-444頁）。
    被上訴人於原審即主張系爭衡陽路、中山北路房地為賴星樑
    三兄弟共有，僅借名登記於己○○、丙○○名下，其業以起訴狀
    繕本之送達終止該借名登記關係（原審卷三第35-36頁），
    並於其應受判決事項之聲明第二項、第三項請求己○○、丙○○
    分別將系爭衡陽路、中山北路房地所有權應有部分3分之1移
    轉登記為被上訴人、丙○○公同共有（原審卷三第24頁正反面
    ）。其於本院改稱賴星樑三兄弟係各就其系爭衡陽路、中山
    北路房地應有部分3分之1分別與己○○、丙○○成立借名登記關
    係等情，係為說明其得請求己○○、丙○○分別將系爭衡陽路、
    中山北路房地所有權應有部分3分之1移轉登記為被上訴人、
    丙○○公同共有之原因事實及法律上依據，而補充及更正其事
    實上及法律上之陳述，並未變更訴訟標的及應受判決事項之
    聲明，依上開規定，不生訴之變更或追加之問題，而應准許
    ，本院自應以被上訴人更正及補充後之內容為審理範圍，己
    ○○抗辯本院僅得於被上訴人於原審及本院108年7月17日準備
    程序期日之前所主張賴星樑三兄弟係分別就系爭衡陽路、中
    山北路房地與己○○、丙○○成立一借名登記關係之事實範圍內
    審究被上訴人之主張有無理由等語，容有誤會。
　㈡系爭衡陽路、中山北路房地是否為賴星樑三兄弟共有，並由
    其等各就應有部分3分之1分別與己○○、丙○○成立借名登記關
    係？
　⒈按父母於生前將名下之財產預為規劃，而將之預先分配予子
    女或其家屬，已漸成現今社會之常態。又父母於生前將名下
    財產預為規劃並分配予子女或家屬，其態樣多重，其間之法
    律關係，或為贈與，或為信託，或為借名登記等，不一而足
    。所謂借名登記契約，乃當事人約定，一方（借名者）經他
    方（出名者）同意，而就屬於一方現在或將來之財產，以他
    方之名義，登記為所有人或其他權利人，該出名者僅為名義
    上之所有權人，實質上仍由借名者享有該財產之使用、收益
    及處分權，並負擔因此所生之義務。
  ⒉系爭衡陽路房地於41年、43年登記為己○○所有，20年出生之
    賴星樑當時僅21歲、23歲，28年出生賴進三當時僅13歲、15
    歲，29年出生之己○○當時僅12歲、14歲，有戶籍謄本、土地
    及建物登記謄本在卷可憑（調解卷第21-24頁、第31頁、第9
    7頁，原審卷一第52頁），以系爭衡陽路房地購入時，賴星
    樑僅21歲、23歲，賴進三、己○○仍未成年一節觀之，可知系
    爭衡陽路房地應係賴星樑三兄弟父親賴森林購入，並登記於
    己○○名下。又賴星樑三兄弟於81年11月11日共同簽訂系爭合
    約書，其上記載：「立合約書人賴星樑、賴進三、己○○，茲
    因共同置產各持有三分之一產權，特訂立本合約書，共同遵
    守履行」「共有財產中，以合約人個人名義或以合約人家屬
    名義登記所有權，但均屬於合約人所共有」等語，而其附件
    不動產明細包括己○○名下之系爭衡陽路房地，有被上訴人所
    提之系爭合約書及其附件附卷可佐（調解卷第11頁、第15頁
    ）。雖己○○抗辯系爭衡陽路房地係賴森林為其置產購入，非
    賴星樑三兄弟共同置產而取得，被上訴人所提系爭合約書附
    件（即第2頁至第5頁）與系爭合約書本文（即第1 頁）並非
    同一份文件，系爭衡陽路房地非系爭合約書約定之標的，其
    與賴星樑、賴進三並未就該衡陽路房地成立借名登記關係等
    語。惟借名登記契約不以簽訂書面為必要，己○○所提系爭合
    約書無裝訂痕跡，與被上訴人所提系爭合約書有裝訂痕跡，
    且附有附件不同，固經原審勘驗屬實（原審卷一第201頁反
    面）。然系爭合約書第1頁第1條已載明：「共有財產標的物
    （附財產明細表共五頁）」等語，並經己○○於同一頁面簽名
    確認，為己○○所不爭（原審卷一第159 頁），並有系爭合約
    書在卷可參（調解卷第11頁），可認系爭合約書應附有附件
    。雖己○○持有之系爭合約書無附件部分，然系爭衡陽路房地
    登記為己○○所有後，並非由己○○自行管理、使用、收益，而
    係長期由其父親賴森林、兄長賴星樑管理、出租，且己○○於
    系爭合約書簽訂後之83年3月23日所開立彰化商業銀行城東
    分行帳號：00000000000000號之帳戶，即作為存入及支應系
    爭衡陽路房地租金收入及費用支出之用，黃月娥亦得依賴星
    樑之指示，將款項自行存入該帳戶或自該帳戶匯出，該帳戶
    非僅己○○始得使用，有黃月娥於臺灣士林地方檢察署96年度
    他字第1346號侵占案件偵查中所提記載：「己○○在彰化銀行
    城東分行（帳號：00000000000000）之帳戶內（該帳戶主要
    係作為屬於賴星樑兄弟公有而登記於己○○名下之台北市○○路
    000 號房地的租金收入及費用支出等使用）」「陳報人（即
    黃月娥）依照賴星樑指示就其分得價款2,931,225元，自上
    開己○○帳戶除於89年12月18日提領款項支付許金城佣金43,9
    00元外，另於89年12月19日匯款80萬、於89年12月22日匯款
    208萬7,325元，存入郭文杏在彰化銀行城東分行（帳號：00
    000000000000）之帳戶內」等內容之陳報狀及附件附卷可憑
    （原審卷一第174-179頁）。可證系爭衡陽路房地為賴星樑
    三兄弟共有，該房地應為系爭合約書約定之標的無訛。參酌
    己○○於臺灣士林地方檢察署96年度偵字第15063號侵占案件
    偵查中不否認其名下尚有賴星樑三兄弟共有之財產，陳稱：
    伊早年就出國，不知道有共有財產，後來賴星樑告知伊有共
    有財產，就全部由賴星樑處理，伊確實還有共有部分，但還
    沒有拿出來賣，還是會信守承諾等語，有該侵占案件97年1
    月28日訊問筆錄在卷可參（原審卷一第230頁），及系爭衡
    陽路房地雖登記在己○○名下，然長期由其父親賴森林、兄長
    賴星樑管理、出租，出租收入歸賴星樑三兄弟共有，非由己
    ○○取得全部租金收入，或自行管理、使用、收益，與一般借
    名登記物之管理、使用、收益情形相符等情，足認賴森林購
    入系爭衡陽路房地，並直接以買賣為原因登記為己○○所有，
    非為己○○一人置產，而係以其資金購入系爭衡陽路房地無償
    贈與其子即賴星樑三兄弟，應有部分各3分之1，此為賴森林
    就其財產於生前預先分配，以節省稅費，並排除其他子女（
    即女兒部分），以避免日後衍生繼承相關問題，賴星樑、賴
    進三再各就其應有部分3分之1與己○○成立借名登記關係。至
    借名登記關係成立時，賴進三、己○○雖均未成年，然該借名
    登記關係係由其等當時之法定代理人即賴森林代理為之，縱
    涉及雙方代理之問題，賴進三、己○○亦於81年11月11日簽訂
    系爭合約書予以承認，該借名登記關係自屬有效。是被上訴
    人主張系爭衡陽路房地為賴星樑三兄弟共有，賴星樑、賴進
    三各就其應有部分3分之1與己○○成立借名登記關係，應為可
    採。
　⒊系爭中山北路房地於57年5月10日以贈與為原因登記為丙○○所
    有，有土地及建物登記謄本在卷可憑（調解卷第25-27頁）
    。而丙○○於89年9月12日書立系爭同意書，確認系爭中山北
    路房地為賴星樑三兄弟共有，亦有載明：「茲瞭解本人（即
    丙○○）名下房屋門牌台北市○○○路○段○○○號及其下土地台北
    市○○區○○段○○段○○地號（一公畝七十一平方公尺）與玖伍地
    號（一公畝三十六平方公尺）全部（如附件）原屬賴星樑兄
    弟所共有」等內容之系爭同意書在卷可憑（原審卷一第232
    頁）。丙○○固抗辯系爭中山北路房地為賴森林給與之「大孫
    份」，因其繼母即被上訴人母親郭文杏以不照顧其中風之父
    親賴星樑為要脅，其始簽立系爭同意書等語。惟丙○○就其因
    被脅迫始簽立系爭同意書一節，並未舉證以實其說。且系爭
    同意書第四項「以上過戶費用（包括贈與稅、印花稅、增值
    稅及其他費用，由丙○○、丁○○、庚○○三人平均分擔」、第五
    項「本人同意之前提為賴星樑遺產及母親郭文杏名下一品大
    廈門牌（如附件）由母親郭文杏、丙○○、丁○○、庚○○四人平
    均分得」之約定，及同意人欄「以上五項不可分割」之條件
    ，係由丙○○所增加（原審卷一第232頁），足認丙○○就系爭
    同意書之約定內容非無與被上訴人母親郭文杏磋商之餘地，
    丙○○抗辯其因郭文杏以不照顧中風之賴星樑要脅，其始簽立
    系爭同意書，為無可採。又黃月娥於臺灣士林地方檢察署96
    年度他字第1346號侵占案件偵查中曾提出陳報狀，載明：「
    『丙○○』在彰化銀行中山分行（帳號：00000000000000）之帳
    戶內（該帳戶主要係作為屬於賴星樑兄弟公有而登記於丙○○
    名下之台北市○○○路○段000號房地的租金收入及費用支出等
    使用」等語，有上開陳報狀附卷可憑（原審卷一第176頁）
    。而丙○○、訴外人富陽建設股份有限公司（下稱富陽建設）
    前因系爭中山北路房地合建一事衍生損害賠償爭議，證人即
    系爭合約書見證人黃月娥於事件證稱：「（肯德基租金匯入
    何處？）丙○○帳戶」「（誰在提領這些錢？用在何處？）公
    家在用，三兄弟在用，就是賴星樑、己○○、賴進三三兄弟在
    用，本來是賴星樑先生在管理，後來他過世後就由他（賴星
    樑）弟弟己○○在管理處理」「（印章存摺誰保管？）他們保
    管，如果要領錢再交由我去領」「（提領出來做何用?）一
    段時間他們兄弟（賴星樑、己○○、賴進三）就會提領出來扣
    除地價稅等稅金後，剩下來的錢一段時間會提領出來全部買
    丙○○名義的債券」「（丙○○名義的債券是要如何分配或是全
    部歸丙○○所有?）債券是他們三兄弟（賴星樑兄弟）共同所
    有的，並非丙○○所有」「（債券有無分配過?）有賣過債券
    ，所得金額三兄弟有分配過，賴進三也有分配到」「（請問
    證人中山北路系爭不動產，賴星樑簽本件合建契約有無事前
    經過己○○、賴進三繼承人的同意？）沒有，是由賴星樑作主
    」「（事後己○○或是賴進三的繼承人有無同意或是異議？）
    他們知道後，他們說這是公家的，不是賴星樑也不是丙○○個
    人的」等語。證人即富陽建設前開發處處長朱俊偉於該事件
    證稱：「［何時打電話給上訴人（即丙○○）聯繫？經過情形
    如何？］當初是由上訴人的二叔賴進三與我談，後來由許金
    成出面跟我談，在二月簽合約當天之前我就有與丙○○電話聯
    繫，他告訴我說都是老先生在處理，所以我都跟他父親談處
    理合建事情，他的意思這是他家的公產不屬於他個人的，所
    以家裡人說好他沒意見」等語。證人即代理賴家出面與富陽
    建設簽訂合建契約之許金成於該事件證稱：「（系爭兩筆土
    地，是誰買的？為何是賴星樑先生處理？）是被告（即丙○○
    ）祖父買的，但是屬於大公的財產。實際上處分權在父執輩
    這邊」「（登記在公司名下，或個人的財產屬於大公財產範
    圍為何？個人名下都沒有財產？）全部都是屬於大公財產，
    個人名下都沒有財產，只是借名」等語，亦有本院93年度重
    上字第428號損害賠償事件94年10月5日、94年5月11日準備
    程序筆錄及臺灣臺北地方法院91年度重訴字第2594號損害賠
    償事件93年1月15日言詞辯論筆錄附卷可參（原審卷三第89-
    90頁、第117頁正反面、第115頁正反面）。綜此以觀，可認
    系爭中山北路房地雖登記於丙○○名下，然非由丙○○自行管理
    、使用、收益，而係由賴星樑三兄弟管理、出租，租金收入
    歸賴星樑三兄弟共有，以租金收入買受之債券處分後亦由賴
    星樑三兄弟分配，甚或於合建契約簽訂後，丙○○亦向富陽建
    設前開發處處長朱俊偉表示系爭中山北路房地為公產，不屬
    於其個人財產，更於89年9月12日簽立同意書，確認系爭中
    山北路房地為賴星樑三兄弟共有。則賴森林以贈與為原因將
    系爭中山北路房地登記為丙○○所有，應非給與丙○○「大孫份
    」，而係就其財產於生前預先分配，將系爭中山北路房地無
    償贈與其子即賴星樑三兄弟，應有部分各3分之1，與己○○名
    下之系爭衡陽路房地相同，係為排除其他子女（即女兒部分
    ），以避免日後衍生繼承相關問題，賴星樑三兄弟再各就其
    應有部分3分之1與丙○○成立借名登記關係。至借名登記關係
    成立時，丙○○雖未成年，然該借名登記關係之當事人包括其
    當時之法定代理人即賴星樑，縱涉及雙方代理之問題，丙○○
    亦於89年9月12日書立系爭同意書予以承認，該借名登記關
    係自屬有效。是被上訴人主張系爭中山北路房地為賴星樑三
    兄弟共有，其等各就其應有部分3分之1與丙○○成立借名登記
    關係，亦應可採。
　㈢被上訴人得否依系爭合約書約定、借名登記物返還請求權，
    及類推適用民法第541條第2項規定，請求己○○、丙○○分別將
    系爭衡陽路、中山北路房地所有權應有部分各3分之1移轉登
    記予被上訴人、丙○○公同共有？
　⒈按借名登記契約之成立，側重於借名者與出名者間之信任關
    係，在性質上應與委任契約同視，倘其內容不違反強制、禁
    止規定或公序良俗者，應賦與無名契約之法律上效力，並類
    推適用民法委任之相關規定。又委任關係，因當事人一方死
    亡、破產或喪失行為能力而消滅，但契約另有訂定或因委任
    事務之性質不能消滅者，不在此限，民法第550條定有明文
    。另請求權，因15年間不行使而消滅。消滅時效，自請求權
    可行使時起算。亦為民法125條前段、第128條前段所明定。
    所謂請求權可行使時，乃指權利人得行使請求權之狀態而言
    。
　⒉賴星樑就其系爭衡陽路、中山北路房地應有部分3分之1分別
    與己○○、丙○○成立借名登記關係，固如前述。惟賴星樑於90
    年7月24日死亡，有戶籍謄本（除戶部分）在卷可稽（原審
    卷一第47頁），類推適用民法第550條前段規定，其借名登
    記關係已於90年7月24日因賴星樑死亡而消滅。被上訴人雖
    援引系爭合約書第2條約定，主張系爭借名登記關係不因當
    事人一方死亡而消滅等語。然丙○○並未簽訂系爭合約書，自
    不受系爭合約書之拘束。又系爭合約書第2條約定：「共有
    財產中，以合約人個人名義或以合約人家屬名義登記所有權
    ，但均屬於合約人所共有。將來不論以何種方式處理或登記
    所有權人發生任何事故衍生繼承問題，其繼承人對該項財產
    ，扣除應納各項稅捐及應付之正常費用外，其所得餘額，逕
    仍歸合約人所共有，并照持分分配之」（調解卷第11頁），
    僅賴星樑三兄弟就共有財產之權利歸屬為何（即賴星樑三兄
    弟共有），及分配比例若干（即按持分比例分配之）予以確
    認，並未約定當事人一方死亡，借名登記關係仍不消滅。賴
    星樑三兄弟之共有財產以其個人或家屬名義登記，其法律關
    係包括賴星樑三兄弟間之共有關係，及賴星樑三兄弟與登記
    名義人間之借名登記關係，系爭合約書第2條明定共有財產
    之權利歸屬及分配比例，屬賴星樑三兄弟關於內部共有關係
    之約定，不涉及另一法律關係即賴星樑三兄弟與登記名義人
    間之借名登記關係是否因當事人一方死亡而消滅之問題。且
    依其文義，所稱「將來不論以何種方式處理」（如：出賣借
    名登記物、終止借名登記關係），「登記所有權人發生任何
    事故衍生繼承問題」（即借名登記出名人死亡），均屬借名
    登記關係消滅之事由，更可認系爭合約書第2條僅為賴星樑
    三兄弟共有財產之權利歸屬及分配比例之約定，強調不論借
    名登記關係存續或消滅，該財產均屬賴星樑三兄弟共有，並
    按持分比例分配之，並非約定借名登記關係於當事人一方死
    亡時仍不消滅。被上訴人主張賴星樑三兄弟以系爭合約書第
    2條約定借名登記關係不因當事人一方死亡而消滅，系爭衡
    陽路、中山北路之借名登記關係不因賴星樑死亡而消滅，自
    無可採。則賴星樑與己○○、丙○○就系爭衡陽路、中山北路房
    地應有部分3分之1之借名登記關係應於90年7月24日賴星樑
    死亡時消滅，自該時起，賴星樑之繼承人即丙○○、被上訴人
    即得請求己○○、丙○○將系爭衡陽路、中山北路房地應有部分
    移轉登記予丙○○、被上訴人公同共有，被上訴人遲至105年1
    2月19日始提起本件訴訟，已逾15年之時效期間，己○○、丙○
    ○抗辯被上訴人借名登記物返還請求權已罹於時效，並拒絕
    給付，核無不合，被上訴人依系爭合約書約定、借名登記物
    返還請求權，及類推適用民法第541條第2項規定，請求己○○
    、丙○○分別將系爭衡陽路、中山北路房地所有權應有部分各
    3分之1移轉登記予被上訴人、丙○○公同共有，自不應准許。
六、綜上所述，被上訴人依系爭合約書約定、借名登記物返還請
    求權，及類推適用民法第541條第2項規定，請求己○○、丙○○
    分別將系爭衡陽路、中山北路房地所有權應有部分各3分之1
    移轉登記予被上訴人、丙○○公同共有，為無理由，不應准許
    。原審為己○○、丙○○敗訴之判決，尚有未洽。上訴意旨指摘
    原判決此部分不當，求予廢棄改判，為有理由，爰由本院廢
    棄改判如主文第2項所示。
七、本件事證已臻明確，兩造其餘攻擊防禦方法及所提證據，經
    審酌，核與本件判決結果不生影響，爰不再逐一論列，併予
    敘明。
八、據上論結，本件上訴為有理由，依民事訴訟法第450條、第8
    5條第2項，判決如主文。
中　　華　　民　　國　　109 　年　　5 　　月　　6 　　日
                  民事第十二庭  
                        審判長法  官  陳秀貞
                              法  官  邱景芬
                              法  官  蔡世芳
正本係照原本作成。
如不服本判決，應於收受送達後20日內向本院提出上訴書狀，其
未表明上訴理由者，應於提出上訴後20日內向本院補提理由書狀
（均須按他造當事人之人數附繕本）上訴時應提出委任律師或具
有律師資格之人之委任狀；委任有律師資格者，另應附具律師資
格證書及釋明委任人與受任人有民事訴訟法第466 條之1第1項但
書或第2項（詳附註）所定關係之釋明文書影本。如委任律師提
起上訴者，應一併繳納上訴審裁判費。
中　　華　　民　　國　　109 　年　　5 　　月　　6 　　日
　　　　　　　　　　　　　　  書記官  邱品華
附註：
民事訴訟法第466條之1（第1項、第2項）：
對於第二審判決上訴，上訴人應委任律師為訴訟代理人。但上訴
人或其法定代理人具有律師資格者，不在此限。
上訴人之配偶、三親等內之血親、二親等內之姻親，或上訴人為
法人、中央或地方機關時，其所屬專任人員具有律師資格並經法
院認為適當者，亦得為第三審訴訟代理人。
附表：
編號 不 動 產 內 容 面積 (平方公尺) 所有權人 權利範圍  1 臺北市○○區○○段○○段000地號土地 32 己○○ 3分之1  臺北市○○區○○段○○段000地號土地 391 己○○ 3分之1  臺北市○○區○○段○○段000地號土地 30 己○○ 3分之1  臺北市○○區○○段○○段000○號建物 (建物門牌：臺北市○○區○○路000號建物) 453.84 己○○ 3分之1  2 臺北市○○區○○段○○段00地號土地 171 丙○○ 3分之1  臺北市○○區○○段○○段00地號土地 136 丙○○ 3分之1  臺北市○○區○○段○○段00○號建物 (建物門牌：臺北市○○區○○○路0段000號 ) 693.66 丙○○ 3分之1